【裁判字號】    99,交抗,24
【裁判日期】    990128
【裁判案由】    聲明異議
【裁判全文】
臺灣高等法院高雄分院刑事裁定        99年度交抗字第24號
抗   告   人
即原處分機關  交通部公路總局高雄區監理所
代   表   人  乙○○
異   議   人
即受處分人    甲○○
上列抗告人因受處分人違反道路交通管理處罰條例，聲明異議案
件，不服臺灣高雄地方法院中華民國98年12月21日裁定（98年度
交聲字第3259號），提起抗告，本院裁定如下：
    主  文
抗告駁回。
    理  由
一、原處分意旨略以：異議人即受處分人甲○○（下稱異議人）
    於民國96年10月1 日晚間9 時14分許，騎乘車號M6T-511 號
    重型機車，在高雄縣大寮鄉○○路583 之18號前，經警查獲
    酒後駕車，酒測值為每公升0.877 毫克，而有「汽車駕駛人
    酒精濃度超過規定標準（每公升0.55毫克以上）」之違規，
    依道路交通管理處罰條例第35條第1 項第1 款規定，裁處罰
    鍰新臺幣（下同）45,000元（已於98年10月13日執行吊扣重
    型機車駕駛執照，並開立道安講習單）等語。
二、異議意旨略以：異議人前揭交通違規行為，業經臺灣高雄地
    方法院檢察署檢察官於96年11月14日以96年度偵字第29972
    號為緩起訴處分，緩起訴期間為2 年，並命受處分人書立悔
    過書，及於緩起訴期間屆滿前2 個月內，向指定之公益團體
    、地方自治團體或社區提供60小時之義務勞務。詎原處分機
    關對此行為重複開罰，顯然違反「一事不兩罰」之原則，為
    此依法聲明異議，請求撤銷原處分有關交通罰鍰部分等語。
三、按汽車駕駛人，駕駛汽車經測試檢定有酒精濃度超過規定標
    準者，處15,000元以上60,000元以下罰鍰，並當場移置保管
    該汽車及吊扣其駕駛執照1 年；汽車駕駛人有飲用酒類或其
    他類似物後其吐氣所含酒精濃度超過每公升0.25毫克或血液
    中酒精濃度超過百分之0.05以上者，不得駕車，道路交通管
    理處罰條例第35條第1 項第1 款、道路交通安全規則第114
    條第2 款分別定有明文。次按一行為同時觸犯刑事法律及違
    反行政法上義務規定者，依刑事法律處罰之。但其行為應處
    以其他種類行政罰或得沒入之物而未經法院宣告沒收者，亦
    得裁處之。前項行為如經不起訴處分或為無罪、免訴、不受
    理、不付審理之裁判確定者，得依違反行政法上之義務規定
    裁處之，行政罰法第26條已定有明文。惟依行政罰法第26條
    之立法理由，「一行為同時觸犯刑事法律及違反行政法上義
    務規定時，由於刑罰與行政罰同屬對不法行為之制裁，而刑
    罰之懲罰作用較強，故依刑事法律處罰，即足資警惕時，實
    無為一事二罰再處行政罰之必要，且刑事法律處罰，由法院
    依法定程序為之，較符合正當法律程序，應予優先適用。但
    罰鍰以外之沒入或其他種類行政罰，因兼具維護公共秩序之
    作用，為達行政目的，行政機關仍得併予裁處」。亦即一行
    為同時造成刑罰法律與行政秩序罰規定發生競合適用之關係
    時，基於「一事不二罰」之法理，經由立法程序確立應以刑
    罰優先為原則，避免行為人承受過度且重複之處罰其理益明
    。是以前揭行政罰法中刑事法律處罰優先且不再處以行政秩
    序罰之目的，既係因為行為人已接受刑罰而足資警惕，且已
    發生懲罰之作用，即無使行為人陷於雙重處罰之不利益，則
    關於刑事法律處罰之範圍自應採取實質認定，亦即凡刑事實
    體法或程序法中所規定客觀上剝奪行為人生命、自由、財產
    權利，主觀上亦因制裁之嚴厲性、痛苦性，其強度足以造成
    心理強制而間接達成矯正教化目的之處遇手段，皆應納入其
    中，而不以形式上符合刑法第32條至第34條所定主刑及從刑
    種類者為限，始與前揭法律規範之意旨相符。
四、經查，本件異議人於上開時、地，酒後騎乘車號M6T-511 號
    重型機車，經警測得酒後吐氣所含酒精濃度達每公升0.877
    毫克，而有上開道路交通管理處罰條例第35條第1 項第1 款
    之違規事實，乃經警以高雄縣政府警察局96年10月1 日高警
    交字第N00000000 號舉發違反道路交通管理事件通知單（下
    稱舉發通知單）當場舉發，移送原處分機關以98年12月8 日
    高監營裁字第裁80-N00000000號違反道路交通管理事件裁決
    書裁處罰鍰45,000元等情，業據異議人自承在卷，並有上開
    裁決書及其送達證書、舉發通知單、酒精濃度測試表各1 份
    等件在卷足稽。又異議人因上開酒後駕車案件，經臺灣高雄
    地方法院檢察署檢察官於於96年11月14日以96年度偵字第29
    972 號為緩起訴處分，緩起訴期間為2 年，並命受處分人書
    立悔過書，及於緩起訴期間屆滿前2 個月內，向指定之公益
    團體、地方自治團體或社區提供60小時之義務勞務；而前開
    緩起訴處分之確定日期為96年12月4 日，緩起訴期間為2 年
    ，應至98年12月3 日始屆滿等情，亦有舉發違反道路交通管
    理事件通知單、緩起訴處分書、臺灣高等法院被告全國前案
    紀錄表各1 份附卷可查，是上開事實均堪認定。準此，異議
    人前開酒後駕車經測試檢定超過規定標準之行為，核屬一行
    為同時觸犯刑事法律及違反行政法上義務規定甚明。
五、依上可知，異議人前開違反刑事法律禁止規範之犯罪事實既
    已明確，僅因檢察官採取緩起訴處分之替代性刑事處遇手段
    ，未將該案逕行起訴或聲請簡易判決處刑，致其後適用之刑
    事訴訟程序有所區別，然就異議人負有向檢察官指定之公益
    團體、地方自治團體或社區提供60小時義務勞務觀察，其如
    未能確實履行義務，依刑事訴訟法第253 條之3 第1 項第3
    款規定，異議人將遭受撤銷緩起訴處分之不利益；反之，倘
    其確實遵守並履行各項緩起訴條件，除非合於刑事訴訟法第
    260 條所定情形之一，否則異議人即無再就同一案件遭受刑
    事訴追之虞。是以，檢察官所課以異議人之上開負擔，雖非
    「刑罰」，但性質上可以說是實質的制裁，並且對異議人之
    權利也造成影響，已產生實質刑罰之效果，而與不具任何制
    裁或處罰作用之不起訴處分，迥不相侔。又交通部95年7 月
    17日交路字第0950006986號函釋雖略以：法務部行政罰法諮
    詢小組第一次會議紀錄已明確結論「緩起訴者乃附條件的不
    起訴處分，亦即是不起訴的一種」在案，當依該部上開函釋
    結論及行政罰法第26條第2 項規定辦理等語。惟「緩起訴」
    處分之最終雖使被告免於刑事訴追之效果，與「不起訴」處
    分之效果相同，然觀諸刑事訴訟法第253 條之1 第1 項係91
    年2 月8 日增訂，行政罰法係94年2 月5 日公布，而制定在
    後的行政罰法第26條第2 項僅臚列「不起訴處分或無罪、免
    訴、不受理、不付審理之裁判確定者」，並未將「緩起訴處
    分」納入。是行政罰法第26條第2 項既未將緩起訴處分列舉
    其中，本於「例外規定從嚴解釋」之法理，亦不應將條文中
    「不起訴處分」之範圍，擴及於性質並非完全相同之「緩起
    訴處分」。準此，行政罰法第26條第2 項乃例外得裁處行政
    秩序罰之補充規定，參諸該條文係將「不起訴處分」、「無
    罪」、「免訴」、「不受理」、「不付審理」等不能證明刑
    事被告犯罪或未曾使其實際接受刑罰之情形逐一臚列，顯然
    與該條第1 項所指發生處罰競合之前提要件不同，故明定有
    該條第2 項所列情形者，仍應依違反行政法上義務規定裁處
    。本件緩起訴處分既非不能證明行為人之犯罪事實，且異議
    人須向指定之公益團體、地方自治團體或社區提供60小時之
    義務勞務，性質上係實質自由權剝奪刑罰之效果，已對異議
    人之權利造成影響，自與上開行政罰法第26條第2 項列舉之
    不起訴處分等情形迥然有別，仍無從遽為比擬而為相同之處
    置。否則刑事被告如經法院循審判程序判處罰金或得以易科
    罰金之拘役或有期徒刑，均得以援用行政法罰第26條第1 項
    之規定，免於處以行政秩序罰之雙重不利益；至於藉由緩起
    訴處分而節省司法資源者，在基於實質懲罰目的而其財產權
    遭受剝奪之餘，卻仍需繳納一定金額之行政罰鍰，其結果勢
    必降低刑事被告接受緩起訴處分之意願，而與訂定緩起訴處
    分以替代繁複刑事審判程序之制度性機能相悖。
六、綜上所述，本件異議人因另犯刑法第185 條之3 酒醉駕車之
    公共危險罪，經臺灣高雄地方法院檢察署檢察官為緩起訴處
    分確定，依行政罰法第26條第1 項前段規定，即無再依道路
    交通管理處罰條例第35條第1 項第1 款裁處行政罰鍰之餘地
    。且異議人已於97年9 月15日履行60小時之義務勞務完畢，
    亦有臺灣高等法院被告全國前案紀錄表在卷可證。是異議人
    就原處分聲明異議，為有理由，從而原審就原處分此部分予
    以撤銷，並諭知該部分不罰，於法並無不合。抗告意旨，仍
    執：緩起訴者乃附條件的不起訴處分，緩起訴處分確定後，
    宜視同不起訴處分確定，依行政罰法第26條第 2項規定，自
    仍得對異議人為裁罰等詞，指摘原裁定不當，經核難認有理
    由，應予駁回。
據上論斷，應依道路交通案件處理法第26條，刑事訴訟法第412
條，裁定如主文。
中    華    民    國    99    年    1     月    28    日
                  刑事第九庭    審判長法  官  莊秋桃
                                      法  官  范惠瑩
                                      法  官  謝宏宗
以上正本證明與原本無異。
本件不得再抗告。
中    華    民    國    99    年    1     月    29    日
                                      書記官  蘇恒仁

司法院資訊處製作；財團法人民間司法改革基金會備份。
